【裁判字號】    90,易,1160
【裁判日期】    901207
【裁判案由】    詐欺等
【裁判全文】
臺灣臺北地方法院刑事判決                          九十年度易字第一一六號
    公  訴  人  臺灣臺北地方法院檢察署檢察官
    被      告  庚○○
    選任辯護人  陳正旻
右列被告因詐欺等案件，經檢察官提起公訴（八十九年度偵字第一八七三一號），本
院判決如左：
    主  文
庚○○共同未取得合法醫師資格，擅自執行醫療業務，處有期徒刑壹年貳月；又行使
偽造牙醫師證書影本，足以生損害於公眾及他人，處有期徒刑參月；應執行有期徒刑
壹年參月，緩刑肆年。
癸○○、壬○○、丁○○、甲○○、丑○○、己○○、辛○○、鍾莉葶、子○○之病
歷表各壹件及偽造之牙醫師證書影本壹紙均沒收。
    事  實
一、庚○○係台北市○○○路○段六十九巷二十號長生牙醫診所（以下簡稱長生診所
    ）負責醫師，為從事醫療業務之人，該診所與中央健康保險局（以下簡稱健保局
    ）訂有「全民健康保險特約醫事服務機構合約」，為健保局特約醫事服務機構，
    辦理全民健康保險醫療業務，其明知乙○○（另案審結）未取得合法牙醫師資格
    ，竟僱用乙○○在長生診所工作，並共同基於使乙○○擅自執行醫療業務之犯意
    聯絡，於民國八十九年間，指示乙○○為癸○○、壬○○、丁○○、甲○○、丑
    ○○、己○○、辛○○、鍾莉葶、子○○等牙疾患者，擅自執行洗牙、全口牙結
    石清除、牙齒填補、拔牙、根管治療等牙醫診療業務。而庚○○為從事業務之人
    ，明知自己並未實際為癸○○、壬○○、丁○○、甲○○、丑○○、己○○、辛○○、鍾莉葶、子○○等病患看診，而係由乙○○為之，竟意圖為自己不法所有
    ，基於概括之犯意，於八十九年四月至同年六月間，連續在歷次由乙○○診療之
    上開病患之病歷表醫師簽章欄上，蓋用「庚○○」印章，虛偽表示均由其親自診
    療，並據以填製不實之醫療費用申報書表，提出向健保局請領健保醫療給付以行
    使，致使健保局陷於錯誤而支付健保醫療費用計新台幣（下同）五萬二千零九十
    元（起訴書誤載為五萬二千零八十元），足以生損害於健保局對於特約院所申報
    醫療費用審核之正確性。
二、另庚○○經健保局查知上情後，於八十九年七月五日向健保局提出說明書，表明
    長生診所醫師僅其一人，乙○○係菲律賓中央大學牙醫學士，在其診所僅擔任助
    理工作，且乙○○已於八十九年七月三日出境，故其無法提供乙○○之相關證照
    等語；惟庚○○明知乙○○於不詳時、地交付，由不詳之人所偽造行政院衛生署
    核發之牙字第○○八七六八號乙○○牙醫師證書影本（同一字號之證書應係洪聖
    紋牙醫師所有）應係偽造，竟於同年十二月二十日下午二時五十分許，在台灣台
    北地方法院檢察署第六偵查庭應訊時，冀圖脫罪，提出上開偽造之牙醫師證書影
    本以行使，表示該證書影本係乙○○於八十八年五月間至其診所應徵時所交付，
    乙○○亦具牙醫師資格云云，足以生損害於行政院衛生署對於證書核發管理之正
    確性及洪聖紋。並經檢察官當庭扣得乙○○交付庚○○留存，已為庚○○所有之
    上開牙醫師證書影本一紙。
三、案經中央健康保險局函送台灣台北地方法院檢察署檢察官偵查起訴。
    理  由
一、訊據被告庚○○矢口否認有何右揭犯行，辯稱：乙○○於八十八年五月間前來求
    職時，有攜帶牙醫師證書影本一紙，其僅缺牙醫助理，乃徵得乙○○同意以助理
    一職僱用，嗣因其罹患雙側股骨頭缺血性壞死疾病，對繁重之門診工作時感吃力
    而無法負荷，且相信乙○○具有牙醫師資格，遂於八十九年間，讓乙○○分擔實
    施一些低度技術性之醫療行為，但所有病患之診療病歷仍是由其親自審閱後，方
    簽名於其上，其以為乙○○有牙醫師資格，不知乙○○提出之牙醫師證書影本係
    偽造的，絕無犯罪之故意云云。經查：
  (一)右揭乙○○於八十九年間，在長生診所，為癸○○、壬○○、丁○○、甲○○、
    丑○○、己○○、辛○○、鍾莉葶、子○○等牙疾患者，執行洗牙、全口牙結石
    清除、牙齒填補、拔牙、根管治療等牙醫診療業務之事實，業據證人癸○○、壬○○、丁○○、甲○○、丑○○、己○○、辛○○、寅○○（即鍾莉葶之母）、
    子○○等於健保局人員丙○○、戊○○、廖學從訪查時陳述明確，並有各該證人
    簽名確認之中央健康保險局業務訪查訪問紀錄共九份附卷足憑（見八十九年度偵
    字第一六九三四號卷第十八、二十二、二十五、二十八、三十一、三十六、四十
    、四十四、四十七頁）；證人壬○○於偵審中（見八十九年度偵字第一八七三一
    號卷第二十六、二十七頁及本院九十年十月二十三日筆錄）及證人癸○○、甲○○於本院審理時（見本院九十年十月二十三日筆錄），亦均為相同之證述；雖證
    人丁○○、丑○○、子○○於本院審理時改稱係由庚○○為其診治而非乙○○診
    治，寅○○於本院審理時改稱係由庚○○為其女鍾莉葶診治而非乙○○診治，己○○於本院審理時改稱庚○○與乙○○均有幫其診治，他們各作哪一段，其不清
    楚云云；惟證人丙○○於本院審理時證稱：健保局台北分局接獲檢舉，遂由其與
    戊○○、廖學從前往訪查長生診所之病患丁○○等人，其等於訪問前均有詢問受
    訪者是否能接受訪問，於受訪者同意後始進行訪問，於訪問過程中並提示乙○○
    之相片予受訪者辨認，丁○○等人均表示乙○○有為他們洗牙、牙齒填充等，其
    等即依實際情況製作訪問紀錄，並交予受訪者閱覽，確認紀錄內容後，受訪者才
    簽名，丁○○等人當時並未向其等表示訪問筆錄記載有誤等語（見本院九十年八
    月二十八日筆錄），證人戊○○於本院審理時亦證稱：其等訪問受訪者後，會提
    示訪問紀錄予受訪者閱覽，如無問題就請受訪者簽名，其等會先問有無去長生診
    所就診，因為檢舉函是檢舉容留女性醫師，所以會問受訪者是給男醫師或女醫師
    看，若回答給女醫師看，其等會提示乙○○照片供證人指認，如果回答男醫師，
    就不會提示照片，也沒有後面的問題等語（見本院九十年十月二十三日筆錄），
    又證人丁○○、丑○○、子○○、寅○○、己○○於本院審理時均不否認係自願
    接受健保局人員訪問並製作訪問紀錄，且其等係閱覽過訪問紀錄後始簽名於上等
    情（見本院九十年八月二十八日筆錄），是丁○○等嗣後翻異前詞改稱係庚○○
    診治云云，顯為迴護被告庚○○，不足採信，應以其等上開訪問紀錄所述較為可
    信。而乙○○並未具牙醫師資格，其於不詳時、地交付被告之牙醫師證書影本（
    內載乙○○年籍資料、證書字號：牙字第○○八七六八號等），同一字號之證書
    領證人應係洪聖紋牙醫師，上開乙○○牙醫師證書影本顯係偽造等情，有行政院
    衛生署九十年一月十日書函、中央健康保險局九十年四月十二日函、上開乙○○
    牙醫師證書影本、洪聖紋牙醫師證書影本各一份附卷可稽（見八十九年度偵字第
    一八七三一號卷第十五、四十六、十三、十九頁），且證人洪聖紋於偵查中亦證
    稱：其牙醫師證書之字號係牙字第○○八七六八號，但其不認識庚○○與乙○○
    ，亦未在長生診所擔任牙醫師等語（見同上偵查卷第十六、十七頁）明確。是乙○○確係未取得合法醫師資格之人，且於被告指示下為癸○○等牙疾患者執行洗
    牙、全口牙結石清除、牙齒填補、拔牙、根管治療等牙醫診療業務無訛。
  (二)雖被告辯稱：其以為乙○○有牙醫師資格，不知乙○○提出之牙醫師證書影本係
    偽造的云云。惟被告於健保局查知上情後，於八十九年七月五日向健保局提出說
    明書，表明長生診所實際看診醫師僅其一人，乙○○係菲律賓中央大學牙醫學士
    ，在其診所僅擔任助理工作，絕無單獨為病患診療，且乙○○已回僑居地，故其
    無法提供乙○○之相關證照等情，此有該說明書一份附卷可稽；嗣於同年十二月
    二十日於檢察官偵訊時，始提出上開偽造之乙○○牙醫師證書影本，並供稱：係
    乙○○於八十八年五月間至其診所應徵時所交付，乙○○亦具牙醫師資格云云，
    惟被告於偵查中及本院第一次訊問時仍陳稱：乙○○僅擔任助理工作，未從事牙
    齒填充等診療業務云云；其於本院嗣後審理時始供稱：有些病人是由乙○○看診
    等語；被告先供稱乙○○僅擔任助理工作，未為病患診療，後又供稱乙○○有為
    其分擔醫療行為，其供詞前後不一，已難輕信其上開所辯為真實。且果上開乙○○牙醫師證書影本係乙○○求職時即提出予被告，而被告確信該證書為真實及乙○○有牙醫師資格等情，被告應於健保局查訪時即提出該紙證書影本作為佐證，
    竟表示無法提供乙○○之相關證照，乃遲至偵查中始提出上開偽造之乙○○牙醫
    師證書影本，顯與常情不符，則被告所稱該證書影本係乙○○求職時即提出云云
    ，亦難輕信為真實。又證人癸○○於本院審理時證稱：聽得出她（指乙○○）的
    口音不是台灣人，她有說是外國人等語（見本院九十年十月二十三日筆錄），且
    乙○○並非本國大學院校牙醫系畢業，則乙○○是否確具我國牙醫師資格，衡情
    一般僱用之診所負責醫師理應會就其資格詳加調查，然被告猶指示乙○○為癸○○等患者執行洗牙、全口牙結石清除、牙齒填補、拔牙、根管治療等牙醫診療業
    務，尚自承未要求乙○○提出牙醫師證書正本以供查證，倘被告確信乙○○具有
    牙醫師資格，其既為長生診所登記之負責醫師，何以不向健保局報備乙○○為醫
    師？又何以於自己未實際為洗牙、填充、拔牙等診療行為之病歷上蓋章？顯有隱
    情；且被告尚於健保局人員查訪時表示無法提供乙○○之相關證照，卻於偵查中
    能提出乙○○之牙醫師證書影本，而該乙○○牙醫師證書影本最後一行書寫「中
    華民國八十八年肆月貳拾玖日」，明顯可看出該證書影本係偽造等情，亦據證人
    戊○○於本院審理時證述明確（見本院上開筆錄），被告為執業多時之牙醫師，
    本身亦領有牙醫師證書，豈有無法辯識之理，相互勾稽以觀，足認被告應知悉乙○○並未取得合法醫師資格，且上開乙○○牙醫師證書影本確係偽造等情甚詳，
    而被告仍指示乙○○在長生診所看診，並在歷次由乙○○診療之病歷表醫師簽章
    欄上，蓋用「庚○○」印章，表示均由其親自診療，且據以填製醫療費用申報書
    表向健保局請領健保醫療給付，甚至於偵查中猶提出偽造之乙○○牙醫師證書影
    本以圖脫罪，是被告有犯罪之故意至明。此外，並有全民健康保險特約醫事服務
    機構合約、醫事服務機構基本資料表、長生牙醫診所病歷記載及費用申報情形表
    等影本各一份、癸○○等人之病歷表及中央健康保險局保險對象門診就醫紀錄明
    細表影本各九份等件在卷可參，被告上開所辯顯係事後卸責之詞，不足採信。本
    件事證明確，被告犯行堪予認定。
二、被告係長生診所負責醫師，職司牙疾診療等工作，為從事醫療業務之人；又其在
    歷次由乙○○診療之病患病歷表醫師簽章欄上，蓋用「庚○○」印章，虛偽表示
    均由其親自診療，並據以填製不實之醫療費用申報書表，提出向健保局請領健保
    醫療給付以行使，致使健保局陷於錯誤而支付健保醫療費用，足以生損害於健保
    局對於特約院所申報醫療費用審核之正確性；且明知乙○○交付之牙醫師證書影
    本係偽造，竟在台灣台北地方法院檢察署第六偵查庭應訊時，提出上開偽造之牙
    醫師證書影本以行使，亦足以生損害於行政院衛生署對於證書核發管理之正確性
    及洪聖紋。被告於行為後，醫師法已於八十九年七月十九日修正公布，修正前醫
    師法第二十八條第一項前段係規定未取得合法醫師資格，擅自執行醫療業務者處
    一年以上三年以下有期徒刑，得併科一萬元以上五萬元以下罰金，其所使用之藥
    械沒收之；修正後醫師法第二十八條第一項前段係規定未取得合法醫師資格，擅
    自執行醫療業務者處一年以上三年以下有期徒刑，得併科新台幣三萬元以上十五
    萬元以下罰金，其所使用之藥械沒收之；比較新舊法，對被告並無有利不利，自
    應依刑法第二條第一項前段，適用裁判時修正之新法規定。核被告所為，係犯醫
    師法第二十八條第一項前段之未取得合法醫師資格擅自執行醫療業務罪、刑法第
    二百十六條、第二百十五條之行使業務登載不實文書罪、同法第三百三十九條第
    一項之詐欺取財罪、同法第二百十六、第二百十二條之行使偽造牙醫師證書影本
    罪。被告業務登載不實文書之低度行為，應為行使之高度行為所吸收，不另論罪
    。又被告雖具有醫師資格，然與未具醫師資格之乙○○間，就未取得合法醫師資
    格擅自執行醫療業務罪，有犯意聯絡及行為分擔，為共同正犯。被告先後多次行
    使業務登載不實文書及詐欺取財犯行，均時間緊接，所犯構成要件相同，顯係基
    於概括犯意為之，皆為連續犯，均依刑法第五十六條之規定，以一罪論，並加重
    其刑。其所犯未取得合法醫師資格擅自執行醫療業務罪、行使業務登載不實文書
    罪、詐欺取財罪間，有方法結果之牽連關係，依刑法第五十五條之規定，應從較
    重之未取得合法醫師資格擅自執行醫療業務罪處斷。其所犯未取得合法醫師資格
    擅自執行醫療業務罪與行使偽造牙醫師證書影本罪間，犯意各別，罪名不同，應
    分論併罰。爰審酌被告係因罹患雙側股骨頭缺血性壞死疾病，有診斷書一紙可稽
    ，對繁重之門診工作時感吃力而無法負荷，始指示乙○○執行醫療業務、以不具
    醫師資格之人為人醫療可能危害他人健康、事後態度及其等犯罪之動機、目的、
    手段等一切情狀，分別量處如主文所示之刑，並定其應執行之刑。又被告未曾受
    有期徒刑以上刑之宣告，此有台灣高等法院檢察署刑案紀錄簡覆表一份附卷足參
    ，且已繳清健保局之罰鍰，並與健保局達成民事和解，有中央健康保險局罰鍰處
    分書、郵政劃撥儲金存款收據、健保局與長生診所協商申領醫療費用之會議紀錄
    等影本附卷可憑，經此偵審教訓後，應知所警惕，信無再犯之虞，本院認所宣告
    之刑以暫不執行為適當，併予宣告緩刑四年，以啟自新。又癸○○、壬○○、丁○○、甲○○、丑○○、己○○、辛○○、鍾莉葶、子○○之病歷表各一件雖未
    扣案，惟無證據證明業已滅失，及扣案偽造之牙醫師證書影本一紙，均為被告所
    有供犯罪所用之物，業據被告供明在卷，爰均依刑法第三十八條第一項第二款規
    定宣告沒收。
據上論斷，應依刑事訴訟法第二百九十九條第一項前段，醫師法第二十八條第一項前
段，刑法第十一條前段、第二條第一項前段、第二十八條、第二百十六條、第二百十
五條、第二百十二條、第三百三十九條第一項、第五十五條、第五十一條第五款、第
七十四條第一款、第三十八條第一項第二款、罰金罰鍰提高標準條例第一條前段，判
決如主文。
本案經檢察官邱舜韶到庭執行職務。
中      華      民      國    九十      年     十二     月      七      日
                                    臺灣台北地方法院刑事第七庭
                                        法  官  蕭  清  清
右正本證明與原本無異。
如不服本判決，應於收受送達後十日內，向本院提出上訴狀。
                                        書記官  劉  麗  英
中      華      民      國    九十一   年      一       月      十八    日
附錄本論罪科刑法條全文
醫師法第二十八條：
未取得合法醫師資格，擅自執行醫療業務者，處一年以上三年以下有期徒刑，得併科
新台幣三萬元以上十五萬元以下罰金，其所使用之藥械沒收之。但合於左列情形之一
者，不在此限：
一、在中央衛生主管機關認可之醫院，於醫師指導下實習之國內醫學院、校學生或畢
    業生。
二、在醫療機構於醫師指示下之護士﹑助產士或其他醫事人員。
三、合於第十一條第一項但書規定者。
四、臨時施行急救者。
犯前項之罪因而致人傷害或死亡者，應依刑法加重其刑至二分之一，並負損害賠償之
責。
刑法第二百十六條：
行使第二百十條至第二百十五條之文書者，依偽造、變造文書或登載不實事項或使登
載不實事項之規定處斷。
刑法第二百十五條：
從事業務之人，明知為不實之事項，而登載於其業務上作成之文書，足以生損害於公
眾或他人者，處三年以下有期徒刑、拘役或五百元以下罰金。
刑法第二百十二條：
偽造、變造護照、旅券、免許證、特許證及關於品行、能力服務或其他相類之證書、
介紹書，足以生損害於公眾或他人者，處一年以下有期徒刑、拘役或三百元以下罰金
。
刑法第三百三十九條：
意圖為自己或第三人不法之所有，以詐術使人將本人或第三人之物交付者，處五年以
下有期徒刑、拘役或科或併科一千元以下罰金。
以前項方法得財產上不法之利益或使第三人得之者，亦同。
前二項之未遂犯罰之。


司法院資訊處製作；財團法人民間司法改革基金會備份。
